臺灣高等法院刑事判決　　　　　　　　99年度上訴字第4206號
上　訴　人
即　被　告　賴駿原名賴俊宇.
　　　　　　陳正義
上　2 人共同
選任辯護人　簡榮宗律師
　　　　　　張復鈞律師
上列上訴人因殺人未遂案件，不服臺灣臺北地方法院99年度訴字
第1040號，中華民國99年10月29日第一審判決（起訴案號：臺灣
臺北地方法院檢察署99年度偵字第11596 號），提起上訴，本院
判決如下：
    主  文
原判決撤銷。
賴駿（原名賴俊宇）共同傷害人之身體，累犯，處有期徒刑陸
月，如易科罰金，以新台幣壹仟元折算壹日。
陳正義共同傷害人之身體，處有期徒刑伍月，如易科罰金，以新
台幣壹仟元折算壹日。
    事  實
一、賴駿（原名賴俊宇）前於民國（下同）97年間因違反毒品
    危害防制條例案件，經臺灣臺北地方法院以97年度簡字第43
    52號判決判處有期徒刑4 月確定，於97年12月26日易科罰金
    執行完畢。詎其猶不知謹慎，因故與程聖傑發生口角爭執，
    雙方在電話中約定見面談判，賴駿為此心生不滿，竟邀集
    陳正義、真實姓名年籍不詳綽號「阿楠」之成年男子，並另
    通知真實姓名年籍不詳之成年人2 人表示需要糾眾支援，其
    等遂共同基於傷害之犯意聯絡，於99年2 月11日凌晨0 時30
    分許，由賴駿、陳正義、「阿楠」與真實姓名年籍不詳之
    成年人2 人攜帶鋁製及木製球棒，與其他真實姓名年籍不詳
    之成年人2 人分別搭乘數搭乘計程車一同前往臺北縣新店市
    ○○路○ 段193 號，嗣抵達現場後，見程聖傑1 人在上址等
    候，即由其中1 名真實姓名年籍不詳之成年人出言：「就是
    他，給他死」等語助勢，賴駿、陳正義則持木製球棒、「
    阿楠」持鋁製球棒上前毆打程聖傑，致程聖傑受有創傷性蜘
    蛛膜下腔出血、左手手腕部挫傷等傷害，賴駿、陳正義、
    「阿楠」及真實姓名年籍不詳之成年人2 人旋即罷手並將球
    棒棄置現場而逃逸，嗣經警循線追查，始悉上情。
二、案經程聖傑訴由臺北縣政府警察局新店分局報請臺灣臺北地
    方法院檢察署檢察官偵查起訴。
    理  由
壹、證據能力之認定部分：
    按被告以外之人於審判外之陳述，雖不符刑事訴訟法第159
    條之1 至之4 等四條之規定，而經當事人於審判程序同意作
    為證據，法院審酌該言詞陳述或書面陳述作成時之情況，認
    為適當者，亦得為證據；又當事人、代理人或辯護人於法院
    調查證據時，知有刑事訴訟法第159 條第1 項不得為證據之
    情形，而未於言詞辯論終結前聲明異議者，視為有前項之同
    意，同法第159 條之5 定有明文。立法意旨在於傳聞證據未
    經當事人之反對詰問予以核實，原則上先予排除。惟若當事
    人已放棄反對詰問權，於審判程序中表明同意該等傳聞證據
    可作為證據；或於言詞辯論終結前未聲明異議，基於尊重當
    事人對傳聞證據之處分權，及證據資料愈豐富，愈有助於真
    實發見之理念，且強化言詞辯論主義，使訴訟程序得以順暢
    進行，上開傳聞證據亦均具有證據能力。查本件下列所引用
    之被告以外之人於審判外之陳述，因公訴人、被告及其辯護
    人均於本院準備程序及審理時表示無意見（見本院卷第44頁
    反面、第55頁反面至第57頁），且迄至言詞辯論終結前未再
    聲明異議，而本院審酌上開證據資料製作時之情況，無不當
    取供及證明力明顯過低之瑕疵，且經本院於審判期日依法進
    行證據之調查、辯論，被告於訴訟上之程序權已受保障，故
    揆諸前開規定，認前揭證據資料應有證據能力。
貳、認定上訴人即被告賴駿、陳正義犯罪所憑之證據及理由：
一、上開事實，業據上訴人即被告賴駿、陳正義於原審及本院
    審理時供認不諱，核與證人即告訴人程聖傑及證人王耀輝先
    後於偵、審中供述情形大致相符（見偵卷第14至15頁、第16
    至17頁、第18至20頁、第22至24頁、第52至53頁、第61頁及
    原審卷第27頁、第79至83頁）；此外，復有財團法人佛教慈
    濟醫院臺北分院診斷證明書及該院99年8 月21日慈新醫文字
    第991093號函及所附程聖傑病情說明書暨病歷影本等在卷可
    憑（見偵卷第39頁，原審卷第33至44頁）。再關於案發當時
    在場持球棒之人數乙節，雖據證人王耀輝於原審證述有5 、
    6 個或7 、8 個人云云（見原審卷第80頁），與被告2 人供
    稱除其2 人與「阿楠」外，尚有2 名成年人共同前往乙節固
    未完全相符，惟依證人王耀輝於偵審所述案發當時天色已暗
    ，其與告訴人程聖傑間相距尚有10公尺之距離，況打架之場
    面混亂，證人王耀輝對在場之人亦多不認識，衡情一般人應
    無法確認持球棒者究有幾人，是被告2 人供稱現場除告訴人
    程聖傑外，共有5 人乙節，尚屬可採。又該2 名姓名年籍不
    詳之成年人既知被告2 人攜帶球棒前往談判，下車時並已取
    出球棒，顯有衝突升高之勢，仍在現場持球棒並由其中1 人
    出聲喊：「就是他，給他死」等語助勢，堪認該2 名姓名年
    籍不詳之成年人與被告2 人及綽號「阿楠」之不詳姓名年籍
    之成年男子間亦有傷害告訴人程聖傑之犯意聯絡無訛。是被
    告2 人前開自白核與事實相符，可以採信。
二、公訴人雖認被告2 人所為係涉犯殺人未遂罪嫌乙節。惟查：
  (一)按刑法第271 條之殺人罪，以有使人喪失生命之故意為其成
    立要件，意即須有殺人之故意，並著手實施殺人之行為始足
    當之。故殺人與傷害之區別，應以有無殺意為斷，其受傷之
    多寡，及是否為致命部分，有時雖可藉為認定有無殺意之心
    證，究不能據為絕對標準，故不能僅因被害人受傷之位置係
    屬人體要害，即認定加害人自始即有殺害被害人之犯意（最
    高法院18年上字第1309號判例、94年臺上字第6857號判決意
    旨參見）。是應綜合有關犯罪動機、殺傷次數、所殺部位、
    傷勢程度等情勢，以判斷是否為殺人或傷害。又殺人罪之成
    立，須於實施加害行為時，即有使人喪失生命之故意，始足
    當之，而此一主觀之要件，既關係罪責之成立與否，自應憑
    證據予以證明，且不容有合理性懷疑之存在（最高法院76年
    臺上字第2588號判決意旨參照）。
  (二)檢察官認被告2 人涉犯殺人未遂罪嫌，係以被告2 人及綽號
    「阿楠」之不詳姓名年籍之成年男子持球攻擊告訴人程聖傑
    之部位為頭部，有可能造成告訴人死亡之結果，且被告2 人
    及「阿楠」亦有在場高喊：「要給你死」等語之情形，因認
    被告2 人係基於殺人之犯意而為。然查：
  1.就被告2 人及「阿楠」等人於攻擊告訴人時，渠等是否有說
    「要給你死」等語乙節，固據證人王耀輝於偵、審中具結後
    證述：「……（問：對方打告訴人時，有無聽到說什麼？）
    我有聽到『就是這個人，給他死』」，「……（問：你在看
    到告訴人程聖傑被人毆打的當時，或是前後，有無聽到對方
    人有對告該人說什麼？）對方的人下車，我有聽到『就是他
    ，給他死』1 聲」等語在卷（見偵卷第61頁、原審卷第80頁
    反面）。惟證人王耀輝亦證述當時動手毆打告訴人應該有超
    過3 、4 人，上開「就是這個人，給他死」等語無法確定是
    被告2 人所出（見原審卷第80頁、第82頁反面），再參諸證
    人即告訴人程聖傑於警詢時及偵查中均指稱大約有3 、4 個
    人打伊頭部，被告賴駿等人沒有口出殺人等脅迫字眼等語
    在卷（見偵卷第19、52頁），而被告2 人亦始終否認有出言
    「就是這個人，給他死」等語，是上開在場出語「就是這個
    人，給他死」等語是否為動手毆打告訴人程聖傑之被告2 人
    及「阿楠」下手毆打告訴人時所說，抑係另2 名姓名年籍不
    詳之成年人在旁助勢時所言，即非無疑。況依社會常情及案
    發當時情勢觀之，被告2 人原與告訴人程聖傑相識，因被告
    2 人認告訴人程聖傑放話對被告賴駿不利並自稱為幫派之
    人，雙方始生嫌隙，此業據被告賴駿於警詢時及偵查中供
    述在卷，而告訴人程聖傑亦於警詢時供述被告賴駿誤以為
    告訴人在外面亂講被告賴駿壞話，因而發生爭執等語明確
    （見偵卷第4 、14、53頁），堪認被告賴駿雖因不滿告訴
    人對其不利之言語而邀集被告陳正義、「阿楠」等人與告訴
    人談判，惟被告賴駿與告訴人間並無非致人於死不可之深
    仇大恨，衡情被告2 人及「阿楠」等人尚不致因被告賴駿
    與告訴人前開爭執即萌生殺機；況被告陳正義及「阿楠」與
    告訴人間並無仇恨，無需為被告賴駿出氣反而背負殺人之
    罪刑。綜上，堪認被告陳正義及共犯「阿楠」於參與毆打告
    訴人時，是否具有殺人之犯意，尚非無疑。縱認被告2 人或
    「阿楠」曾出言：「就是他，給他死」等語，被告2 人既與
    告訴人心生嫌隙，並決定持球棒教訓告訴人，可見被告2 人
    與告訴人間已無好言可期，前開「就這個人，給他死」等語
    應係渠等攻擊告訴人之前為特定目標、發動攻擊時之言語，
    殆無疑義。此外，再參諸通常群眾滋事而出手打人時，為宣
    洩、威嚇、鼓動或壯大聲勢，鮮少有以出言：「給他傷」、
    「打傷他」等語，多慣出以：「打給他死」、「打死他」等
    語，藉以表達當時情緒之激憤。是尚難僅憑上開極可能係出
    於情緒上之言語即遽爾推定被告2 人或「阿楠」於攻擊告訴
    人時有殺人之犯意。
  2.再依財團法人佛教慈濟綜合醫院臺北分院急診病歷上所記載
    告訴人程聖傑受傷部位除後腦勺10×10公分血腫（hematoma
    ) 、左手腕瘀血(ecchymosis ）外，並無其他身體部位之傷
    勢，核與證人王耀輝於原審審理時證述告訴人遭毆打後說頭
    很痛、手很痛，有流鼻血，臉頰有紅腫等情大致相符（見原
    審卷第37頁反面、第82頁）。另告訴人程聖傑雖指稱遭被告
    2 人朝其頭部毆打，其因雙手抱頭保護自己才只有被打到左
    手及左後腦勺，及證人王耀輝亦於原審審理時證述有超過3
    、4 人動手毆打告訴人，打了1 到2 分鐘，各打了好幾下，
    都是拿起木棒由上往下猛力的打等語（見原審卷第79頁反面
    、第80至81頁），惟被告2 人及「阿楠」手中均持球棒，告
    訴人則手無寸鐵，毫無還擊之力，且寡不敵眾，被告2 人如
    有意取人性命，自可肆無忌憚持續猛擊告訴人頭部或其他攸
    關性命存亡之人體重要部位以致其於死地，然依告訴人程聖
    傑所稱其所受傷勢係因其以雙手抱頭被毆時，同時傷到左手
    手腕及頭部所致，足徵被告2 人及「阿楠」等人出手揮擊之
    次數雖多，但實際上打到告訴人頭部此重要部位者僅有1 下
    ，其餘毆打之動作或係作勢、或力道非重、或擊中非人體要
    害之處，而未造成告訴人其他身體重要部位之傷害。又被告
    等人罷手離去之原因，並非警員到場，亦非旁人制止才不情
    願離去等情，已據證人王耀輝於原審審理時證述係被告主動
    離去的等語（見原審卷第82頁），是如被告2 人及「阿楠」
    等人確有殺意，以當時攻擊告訴人者計有3 人，且告訴人無
    反擊能力，被告2 人如欲使告訴人於死而猛力毆擊頭部，應
    非僅有1 處傷勢，而應造成告訴人頭部及其他要害多處傷勢
    而致告訴人死地方休，始符情理，斷無可能於告訴人僅受上
    開傷害之情形下即自行停止對告訴人之殺害行為離去，而無
    繼續追殺告訴人之舉動。綜上，足認被告2 人糾眾出手攻擊
    告訴人尚非毫無節制，應僅欲傷害告訴人以達教訓告訴人之
    目的，並無殺害告訴人之犯意，殆無疑義。
  3.雖本件告訴人經送醫急救時，醫院曾將告訴人送入加護病房
    並發出病危通知（見偵卷第37頁），然依證人王耀輝於原審
    審理時證述：我在對方散去後，前往告訴人倒地的地方，當
    時我看到他身體還在抖、喘、有流鼻血，我扶他坐起來，他
    還說他頭很痛，我問他還有哪裡痛，他說他手很痛，他就將
    兩手的袖子捲起來檢查自己的傷勢等語在卷（見原審卷第82
    頁），顯見告訴人於受攻擊當下，並無昏迷或生命危急之情
    形。再參諸卷附之財團法人佛教慈濟醫院臺北分院神經外科
    病歷上病史欄記載「告訴人於99年2 月11日轉入加護病房（
    he is now admitted to SICU for intensive care today
    ），惟於99年2 月12日即因病情穩定轉至一般病房（After
    the general condition stable .He was transferr ed to
    the ward for further treament on 99/02/12 ），且於不
    適狀況消除後出院，由門診追蹤（After the discom fort
    subsided,he was discharged home .Outpatient foll
    ow-up was mandatory ）」等語（見原審卷第38至39頁），
    益徵告訴人之頭部遭毆擊後造成蜘蛛網膜下出血，如當時未
    送醫急救恐有危及生命之虞。惟一般受傷出血之人，如不予
    以適當救治，均可能有喪命之危險，此亦屬可能涉有傷害致
    死之問題，自不能因可能發生死亡之結果即遽以推論被告等
    人下手時即有殺人之犯意。是本件如依被告等人下手部位、
    下手程度，並佐以告訴人受傷部位及傷勢輕重等節綜合以觀
    ，被告2 人行為時應僅有傷害告訴人身體之傷害犯意，而無
    殺人之故意。
  4.綜上，本件尚難認被告2 人於案發時有殺害告訴人之動機或
    故意，被告2 人辯稱並無殺人之犯意等語，應堪採信，自難
    認被告2 人有殺人未遂之犯行。
三、核被告2 人所為，均係犯刑法第277 條第1 項之普通傷害罪
    ，檢察官起訴認被告係犯刑法第271 條第1 、2 項殺人未遂
    罪，容有未洽。惟殺人未遂罪與傷害罪，起訴之基本事實同
    一，僅是主觀犯意有所不同，爰依刑事訴訟法第300 條之規
    定變更起訴法條。被告2 人與真實姓名年籍不詳綽號「阿楠
    」及另2 名真實姓名年籍不詳之成年人間，就上揭傷害告訴
    人之犯行，互有犯意聯絡及行為分擔，應論以共同正犯。被
    告賴駿前於97年間因違反毒品危害防制條例案件，經臺灣
    臺北地方法院以97年度簡字第4352號判決判處有期徒刑4 月
    確定，於97年12月26日易科罰金執行完畢，此有本院被告前
    案紀錄表在卷可考，被告賴駿前受有期徒刑之執行完畢後
    ，5 年內故意再犯本件有期徒刑以上之罪，為累犯，應依刑
    法第47條第1 項之規定加重其刑。
四、原審認被告罪證明確，予以論科，固非無見。惟查，被告2
    人已於99年11月17日與告訴人程聖傑達成和解，並賠償告訴
    人損害新台幣15萬元完畢，有和解契約書乙紙在卷可稽（見
    本院卷第25頁），並經證人即告訴人程聖傑到庭供明在卷（
    見本院卷第45頁）。復按「科刑時，應以行為人之責任為基
    礎，並審酌一切情狀，尤應注意下列事項，為科刑輕重之標
    準：一、犯罪之動機、目的。二、犯罪時所受之刺激。三、
    犯罪之手段。四、犯罪行為人之生活狀況。五、犯罪行為人
    之品行。六、犯罪行為人之智識程度。七、犯罪行為人與被
    害人之關係。八、犯罪行為人違反義務之程度。九、犯罪所
    生之危險或損害。十、犯罪後之態度。」為刑法第57條所明
    定。查被告2 人既已於原審審結後與被害人和解並賠償其損
    害，自應於科刑時一併納入綜合審酌，始符罪刑相當原則。
    被告2 人提起上訴，以其已與告訴人和解並賠償告訴人損害
    ，原審未及審酌，請求從輕量刑，指摘原判決不當，為有理
    由。是原判決既未及審酌前開與被告科刑有關之被告犯罪後
    之態度之事項，自屬可議而無可維持，應由本院將原判決予
    以撤銷改判。爰審酌被告賴駿僅因細故即生報復之意，邀
    約被告陳正義及「阿楠」等人替其教訓告訴人，被告陳正義
    僅為情義相挺即與被告賴駿、「阿楠」公然在馬路上對告
    訴人痛下重手，其等行徑之囂張，對社會秩序危害甚重，且
    造成告訴人身體所受傷害非輕，並因此身心受有相當程度之
    痛苦，惟已與告訴人和解並賠償損害完畢，而被告賴駿、
    陳正義雖坦承傷害犯行，惟對於參與之共犯、犯罪情節均避
    重就輕，暨其犯罪之動機、所生危害、生活狀況、智識程度
    等一切情狀，分別改量處有期徒刑6 月、5 月，並諭知易科
    罰金之折算標準，以資懲儆。至被告賴駿、陳正義及共犯
    「阿楠」、另2 名姓名年籍不詳之成年人持以犯罪之球棒各
    1 支，業已當場丟棄，且均未扣案，此業據被告2 人供明在
    卷（見原審卷第87頁反面），為免日後執行之困難，爰不予
    宣告沒收，附此敘明。
據上論斷，應依刑事訴訟法第369 條第1 項前段、第364 條、第
299 條第1 項前段、第300 條，刑法第28條、第277 條第1 項、
第47條第1 項、第41條第1 項前段，刑法施行法第1 條之1 第1
項，判決如主文。
本案經檢察官張熙懷到庭執行職務。
中    華    民    國  100     年    2     月    10    日
                  刑事第十四庭  審判長法  官  陳志洋
                                      法  官  遲中慧
                                      法  官  謝靜慧
以上正本證明與原本無異。
被告不得上訴。
檢察官如不服本判決，應於收受送達後10日內向本院提出上訴書
狀，其未敘述上訴之理由者並得於提起上訴後10日內向本院補提
理由書（均須按他造當事人之人數附繕本）「切勿逕送上級法院
」。
                                      書記官  陳泰寧
中    華    民    國   100    年    2     月    14    日
附錄本案論罪科刑法條
刑法第277條
傷害人之身體或健康者，處3 年以下有期徒刑、拘役或1 千元以
下罰金。
犯前項之罪因而致人於死者，處無期徒刑或7 年以上有期徒刑；
致重傷者，處3 年以上10年以下有期徒刑。